臺灣屏東地方法院民事判決
110年度保險字第8號
原      告  呂聰義  
訴訟代理人  吳澄潔律師
            楊承瑜  
被      告  旺旺友聯產物保險股份有限公司

法定代理人  洪吉雄  
訴訟代理人  黃正男律師
上列當事人間給付保險金事件，本院於民國111年2月17日言詞辯
論終結，判決如下：
    主  文
被告應給付原告新臺幣二百零六萬元，及其中新臺幣二百萬元自
民國一一○年一月五日起至清償日止，按年息百分之十計算之利
息，其中新臺幣六萬元自民國一一○年九月十七日起至清償日止
，按年息百分之五計算之利息。
訴訟費用由被告負擔。
本判決第一項於原告以新臺幣六十八萬七千元供擔保後得假執行
；但被告若以新臺幣二百零六萬元預供擔保，得免為假執行。
    事實及理由
一、按訴狀送達後，原告不得將原訴變更或追加他訴。但請求被
    告同意、擴張或減縮應受判決事項之聲明者，不在此限，民
    事訴訟法第255條第1項第1款、第3款定有明文。原告起訴請
    求被告應給付原告新台幣(下同)200萬元及自民國110年1月5
    日起至清償日止，按年息百分之十計算之利息，嗣具狀追加
    請求律師費用6萬元及自追加起訴狀送達翌日起至清償日止
    按年息百分之5計算之利息(見本院卷第143、144頁)，核屬
    擴張應受判決事項之聲明，並經被告當庭同意追加(見本院
    卷第242頁)，揆諸前揭規定，應予准許。
二、原告主張：緣呂永旭為原告之子，於109年2月19日起入營擔
    任二等兵，並簽立國軍團體保險申請書，以其為被保險人向
    被告投保國軍一般團體意外保險，經指定原告為受益人（下
    稱系爭保險契約）。嗣呂永旭於109年3月23日晚間10時50分
    許，屏東縣○○鄉○○段○地號土地之貨櫃工寮内聊天，突倒下
    陷入昏迷，在場友人於同日晚間10時56分許撥打119求救，
    呂永旭於同日晚間11時14分許經送至屏東基督教醫院急救，
    惟仍於翌（24）日凌晨0時1分許宣告不治死亡。呂永旭死亡
    之原因，經法務部法醫研究所解剖暨鑑定意見記載：「死者
    血液檢體經檢驗結果未檢出酒精成分，血液及胃內容物檢體
    經檢驗結果均未檢出鴉片類、安非他命類、鎮靜安眠藥及其
    他常見毒藥物成分。死者因突然昏倒，頭外外傷(左額部處
    擦傷，3×2公分)腦幹及胼胝體瀰漫性軸突損傷(Diffuse axo
    nal injury,DAI，經β-APP免疫組統化學染色)併腦髓腫張(
    重1600公克)及肺水腫(右肺重1080公克，左肺重1020公克)
    死亡，死者無其他足以致死的嚴重外傷及疾病。被害人雖胃
    內容物含檳榔鹼，但血液未檢出，研判非直接致死因素。死
    亡方式歸類為意外」等語，另屏東地方檢察署（下稱屏東地
    檢署）檢察官開立之相驗屍體證明書關於死亡原因則記載：
    腦幹及胼胝體瀰漫性損傷併腦肺水腫，其先行原因為突然昏
    倒頭部外傷。復參以醫療文獻認為瀰漫性軸突損傷為頭部外
    傷後造成意識喪失及持續性植物人狀態的重要原因，此類型
    之損傷，源於「外力作用」瞬間造成頭部發生加速-減速的
    甩鞭作用，導致神經細胞體與軸突交接處因剪力作用產生損
    傷與出血，此剪力作用好發在腦部灰白質交界、腦幹、及胼
    胝體，造成該處廣泛性的神經軸突與血管損傷…其機轉以交
    通事故為最大宗(92%)…等語，據此足見呂永旭係因外力導致
    頭部外傷造成腦幹及胼胝體瀰漫性損傷併腦肺水腫而死亡，
    且其現年僅20歲，並無因器官老化、疾病及細菌感染而導致
    死亡之可能，此頭部外傷自屬「主力近因」，為導致呂永旭
    死亡之主要或有效原因，符合「突發性」(偶然性)、「意外
    性」(不可預知性)與「外來性」之要素，而屬於意外事故，
    原告自得依系爭保險契約附加條款第4條第2款、第5條第1項
    第2款，或依保險法第131條、第34條規定，擇一請求被告給
    付非因公意外死亡給付保險金200萬元，併依系爭保險契約
    附加條款第30條約定，請求被告給付年息10%之遲延利息及
    委任律師費6萬元、法定利息等語，並聲明：如主文第1項所
    示。
三、被告則以：呂永旭係於休假期間與友人聊天時突然昏倒後送
    醫不治，然依據其現場多位友人調查筆錄之證述以及屏東地
    檢署檢驗報告書所載，呂永旭顯係先昏倒後，致生其頭部有
    約1.32公分之擦挫傷，且呂永旭自事故發生後至死亡僅1小
    時，即有腦幹及胼胝體瀰漫性損傷併腦水腫症狀，顯不符合
    醫療常規，呂永旭究係因外力導致頭部外傷，進而造成腦幹
    及胼胝體瀰漫性損傷併腦水腫致死亡，抑或係因病已致腦幹
    及胼胝體瀰漫性損傷併腦水腫導致昏迷而受有頭部外傷，仍
    有疑義，若因其自身疾病致昏倒，始發生頭部外傷，甚至造
    成腦幹及胼胝體瀰漫性損傷併腦肺水腫致死亡之結果，顯與
    系爭保險契約第4條第2項「非由被保險人本身疾病所引起之
    突發事故」之意外事故要件不符，於原告未舉證證明確係意
    外所造成前，被告尚無給付義務，原告請求給付保險金，自
    屬無據。再者，原告請求給付保險金時，未依系爭保險契約
    第8條給付保險金應檢附文件之規定，提供「法醫所109醫鑑
    字第1091100761號」鑑定報告書，被告自無給付保險金義務
    等語，並聲明：（一）原告之訴及假執行之聲請均駁回。（
    二）如受不利益判決，願供擔保免為假執行。
四、兩造經本院整理下列不爭執事項並協議簡化爭點，不爭執事
    項如下：
(一)呂永旭為原告之子，於109年2月19日入伍服役，以本人為被
    保險人向被告公司投保系爭保險，保險契約内容包括被保險
    人非因公而意外死亡時，被告應給付保險金200萬元，呂永
    旭指定原告為其死亡給付之受益人。
(二)呂永旭於109年3月23日晚上10時50分許之非執行公務期間 
    ，與友人在屏東縣○○鄉○○段○地號土地之貨櫃工寮内 聊天，
    突倒下陷入昏迷，經緊急送醫救治，仍於翌（24) 日凌晨0
    時1分許搶救無效死亡。
(三)屏東地檢署檢察官會同法醫師對呂永旭貫施相驗後，指示應
    行大體解剖，經解剖後判定呂永旭死亡之先行原因為突然昏
    倒頭部外傷，直接引起死亡原因為腦幹及胼胝體瀰漫性損傷
    併腦肺水腫，死亡方式為意外，檢察官亦據此核發相驗屍體
    證明書。
(四)本院經向法務部法醫研究所函詢呂永旭死亡原因事由，據 
    其於110年11月3日法醫理字第11000069770號函略覆以：瀰
    漫性軸突損傷分為外傷性及非外傷性，而呂永旭有頭部外傷
    ，但無其他可導致非外傷性軸突損傷的原因，研判其軸突損
    傷為外傷性，其事發順序應是呂永旭突然昏倒，致頭部擦傷
    及腦幹與胼胝體外傷性軸突損傷併腦髓腫脹及肺水腫等語。
五、本件爭點在於：本件原告依據系爭保險契約，請求被告公司
    給付非因公意外死亡保險金200萬元以及律師費6萬元，有無
    理由？
六、本院之判斷：
（一）原告之子呂永旭入營服役，與被告簽立系爭保險契約，其
      中包括非因公意外死亡之保險給付約定，呂永旭指定原告
      為其受益人，後呂永旭於109年3月23日晚間10時50分許，
      在屏東縣○○鄉○○段○地號土地之貨櫃工寮内突倒下陷入昏
      迷，經在場友人撥打119求救，呂永旭於同日晚間10時11
      時14分許經送至屏東基督教醫院急救，惟仍於翌（24）日
      凌晨0時1許急救無效不治死亡，經屏東地檢署檢察官相驗
      及請法務部法醫研究所法醫師實施解剖、鑑定，鑑定結果
      認呂永旭係因突然昏倒頭部外傷，致腦幹及胼胝體瀰漫性
      損傷併腦肺水腫，死亡原因為意外，檢察官據此開立相驗
      屍體證明書，原告向被告申請保險理賠，被告予以函拒等
      情，為兩造所不爭執，並有系爭保險契約附加條款、國附
      部令、國軍團體保險申請書、相驗屍體證明書、被告110
      年1月4日函文在卷可稽（見本院卷第35至70、71、73、83
      、99頁），並經本院依職權調得相關偵查、相驗卷宗核閱
      無訛，得認為實。
（二）本件被告應否依系爭保險契約給付原告非因公意外死亡保
      險金額200萬元，關鍵在於呂永旭之死亡，是否源於「意
      外事故」。經查：
　 1、呂永旭在前開貨櫃屋活動、昏倒送醫前後經過，經在場友
      人邱彥儒、潘滔、馮晉瑜略陳稱：我們與呂永旭於109年3
      月23日晚間9時30分許在貨櫃屋聚會，當時呂永旭看起來
      精神與健康狀況都無異狀，他有跟馮晉瑜提到當天食慾不
      振，有進食但吃東西不多，潘滔當天也有買肉圓，呂永旭
      也說他肚子痛吃不下，聊天期間他有喝飲料、吃檳榔。我
      們約晚間11時許準備離開，呂永旭站起轉身要出門口時突
      然倒地，頭部撞到門額頭有受傷，他躺在地上有點像抽筋
      ，全身僵硬且呼吸疑似困難而且還有失禁，我們有按他的
      人中、嘗試做心肺復甦，發現他意識不清就趕快打電話給
      救護車及聯繫他的家人，救護車說地址不明無法派車，之
      後呂永旭二哥先到場，徒手測量呂永旭尚有脈博心跳，但
      沒呼吸，我們持續幫他做心肺復甦，後來由呂永旭的父親
      載他到消防隊先行急救再由救護車轉送醫院救治，但呂永
      旭仍不治死亡等語（見屏東地檢署相驗卷第13至21頁）。
　 2、屏東地檢署檢察官會同法醫師相驗呂永旭之遺體，經法醫
      師施以屍體解剖、鑑定，經法務部法醫研究所出具解剖報
      告書暨鑑定報告書，略記載：左額部1處擦傷，3乘2公分
      ，顱骨無骨折，腦膸腫脹，大腦、腦幹、小腦無出血或腫
      瘤，顱底血管無出血或明顯硬化。頸部、心臟、心包膜腔
      、左右肋膜腔均無明顯異常。喉頭及氣管無明顯變化，兩
      肺皆水腫，無出血或腫瘤。腹部臟器均無明顯異常。其他
      肌肉及骨骼無明顯出血或骨折。顯微鏡觀察，肺臟：明顯
      泡內水腫，腦髓：腦血管周圍明顯水腫，經免疫組織化學
      染色（β-APP），可見腦及胼胝體瀰漫性軸突損傷，其他
      肝、腎、脾臟均無明顯病理變化。毒物化學檢驗：送驗血
      液未檢出酒精成分、胃內容物檢出Aercoline（檳榔鹼）
      ，未檢出鴉片類、安非他命類、鎮靜安眠藥及其他常見毒
      藥物成分。而前開檳榔鹼僅存在於胃內容物內，血液未檢
      出，研判非直接致死因素，又無其他足以致死的嚴重外傷
      或疾病等語（見相驗卷第93至94頁），進而判定：呂永旭
      係因突然昏倒，頭部外傷，腦幹及胼胝體瀰漫性損傷併腦
      肺水腫死亡，死亡方式歸類為意外等語（見相驗卷第95頁
      ）。
　 3、關於呂永旭死亡直接原因即腦幹及胼胝體瀰漫性損傷併腦
      肺水腫，現行醫學實務上，是否均為外力因素造成？有無
      可能是呂永旭本身所存在內在原因，如罹患疾病、病毒細
      菌感染、器官老化衰竭等原因所造成？及呂永旭頭部受傷
      與前開腦損傷之先後順序關序等，經本院向法務部法醫研
      究所函詢，據其以110年11月3日法醫理字第11000069770
      號函覆稱：鑑定人就瀰漫性軸突損傷實際執行超過800例
      腦幹及胼胝體β-APP免疫組織化學染色經驗，軸突損傷以
      法醫病理的角度可分為外傷性與非外傷性，嚴重度可分為
      重度、中度及輕度，根據解剖所見，死者（指呂永旭）有
      頭部外傷（左額部1處擦傷，3乘2公分），而無其他可導
      致非外傷性軸突損傷的原因，因此研判死者之軸突損傷為
      外傷性。又一般而言，腦幹瀰漫性軸突損傷通常會產生立
      即性意識改變或喪失，死者腦幹及胼胝體軸突損傷應有立
      即性意識改變或喪失，甚至死亡，根據解剖所見，死亡原
      因先後順序應是死者突然昏倒，致頭部擦傷及腦幹與胼胝
      體外傷性軸突損傷併腦髓腫脹及肺水腫等語（見本院卷第
      207頁），是法務部法醫研究所係基於其醫學專業及實際
      執行數百例相關腦損傷案件之經驗，就檢驗、解剖觀察所
      得，綜合評析，據以認定呂永旭因外傷性腦損傷以致死亡
      ，且死亡原因乃基於意外事故，其所出具之前開解剖、鑑
      定報告書，自當具有專業性及客觀可信性，而可信採。
　 4、被告固主張：本件仍有呂永旭可能於昏倒之際即已發生死
      亡結果、昏倒之時已有因疾病導致前開腦損傷存在之可能
      、及頭部外傷擦挫傷面積小，是否會立即發生腦損傷致死
      結果等疑義，應有再送其他醫學院所鑑定必要等語，惟呂
      永旭係經過友人、醫院急救無效才死亡，已見前述，而關
      於呂永旭死亡之直接原因，業經敘明如上，法務部法醫研
      究所之說明專業詳盡而得採納，況且其乃直接就呂永旭遺
      體為檢驗、解剖採證之公家機關，其鑑定結果所憑據者為
      自行收集採驗之第一手證據資料，呂永旭又未有就相關病
      症或先行病因曾於其他醫療院所就醫診治之記錄，本院因
      認本件已無再行送其他機關單位鑑定之必要，併此說明。
（三）系爭保險契約附加條款第一條第一項、第三項、第四條、
      第五條約定：系爭保險契約之被保險人為國軍現役官兵、
      軍校學生、依法徵集入營接受常備兵役訓練者，其得指定
      親屬中一人或數人為受益人，被保險人若於保險有效期間
      內，非因公務而遭受意外事故致其身體蒙受傷害而失能或
      死亡時，被告應給付非因公意外死亡保險金200萬元。又
      同附加條款第三十條約定：被保險人遭遇保險事故，被告
      應於相關申請文件送達日次日起15日曆天內給付保險金，
      若被告逾前開給付期限，推定具有可歸責事由，應依保險
      賠償金額按實際逾期日數以年利率百分之10給付遲延利息
      ，因遲付或拒付導致訴訟程序之產生，被保險人或受益人
      因訴訟程序產生之訴訟費用及律師費，被告應全額償付，
      被保險人或受益人亦有直接請求給付之權。經查：
　 1、呂永旭為系爭保險契約被保險人，原告為其指定受益人，
      而呂永旭於非執行公務時因意外事故死亡等情，俱見前述
      ，則原告主張被告應依系爭保險契約之約定，給付原告非
      因公死亡保險金200萬元，自屬有據。又被告係於109年7
      月間受理理賠申請，而於110年1月4日函覆原告：被保險
      人死亡原因尚難認定屬保險約定之承保範圍等語，有該函
      文在卷可稽（見本院卷第99頁），可認被告以該函文為拒
      絕理賠之意思，則原告依前開約定，請求被告給付自110
      年1月5日起至清償日止按年息百分之10計算之利息，亦屬
      可採。
　 2、又因被告拒絕理賠，原告乃提起本件訴訟，並委任律師為
      訴訟代理人，支出律師費用6萬元，此情為被告所不爭執
      ，並有收據1紙在卷可憑（見本院卷第147頁），則原告依
      系爭保險契約約定，請求被告給付6萬元，及自追加起訴
      狀送達翌日即110年9月17日起至清償日止，按年息百分之
      5計算之利息，亦有理由。
七、據上所述，本件原告基於保險契約法律關係，請求被告給付
    如主文第1項所示之金額及利息，均有理由，應予准許。又
    兩造分別陳明願供擔保請准宣告或免為假執行，核無不合，
    爰分別酌定相當金額併宣告之。
八、結論：原告之訴為有理由，依民事訴訟法第第78條、第390
    條第2項、第392條第2項，判決如主文。
中　　華　　民　　國　　111 　年　　3 　　月　　4 　　日
                  民事第一庭    法　官　楊境碩
正本係照原本作成。
如不服本判決，應於收受送達後二十日內向本院提出上訴書狀，
其未表明上訴理由者，應於提出上訴後二十日內向本院補提理由
書狀（均須按他造當事人之人數附繕本）。
如委任律師提起上訴者，應一併繳納上訴審裁判費。
中　　華　　民　　國　　111 　年　　3 　　月　　4 　　日
                                書記官　洪敏芳